ACORDAO-COMPLETO-2444811

ACÓRDÃO 418/2021 ATA 6/2021 - PLENÁRIO

VISTOS, relatados e discutidos estes autos, que tratam de pedido de reexame interposto pela HAP Engenharia Ltda., líder do Consórcio HAP-Planex-Convap L5 BR-116-BA, contra os itens 9.1.2, 9.1.3 e 9.2.2 do Acórdão 2473/2019-TCU-Plenário;
		ACORDAM os ministros do Tribunal de Contas da União, reunidos em sessão do Plenário, ante as razões expostas pelo relator, e com fundamento nos arts. 33 e 48 da Lei 8.443/1992, em:
		9.1. conhecer do pedido de reexame interposto pela HAP Engenharia Ltda., líder do Consórcio HAP-Planex-Convap L5 BR-116-BA, para, no mérito, negar-lhe provimento;
		9.2. dar ciência deste acórdão à recorrente e aos demais interessados.

Pedido de reexame interposto contra acórdão que apreciou e expediu determinações referente à auditoria realizada sobre a contratação integrada do subtrecho rodoviário do Lote 5 da BR-116/BA (entre o km 334,23 e o km 387,41).

Departamento Nacional de Infraestrutura de Transportes.

3. Interessados/Responsáveis/Recorrentes:
3.1. Interessados: Congresso Nacional (vinculador) (); Consórcio Hap-Planex-Convap L5 BR 116-BA (21.065.067/0001-84); Departamento Nacional de Infraestrutura de Transportes (04.892.707/0001-00).
3.2. Recorrente: Consórcio Hap-Planex-Convap L5 BR 116-BA (21.065.067/0001-84).

13.1. Ministros presentes: Ana Arraes (Presidente), Walton Alencar Rodrigues, Benjamin Zymler, Aroldo Cedraz (Relator), Raimundo Carreiro, Bruno Dantas, Vital do Rêgo e Jorge Oliveira.
13.2. Ministro-Substituto convocado: Marcos Bemquerer Costa.
13.3. Ministros-Substitutos presentes: Augusto Sherman Cavalcanti, André Luís de Carvalho e Weder de Oliveira.

ACORDAO-COMPLETO-2527118

Acórdão 2543/2022 - Plenário

ACORDAO-COMPLETO-2566656

Acórdão 2800/2022 - Plenário

ACORDAO-COMPLETO-2522143

Acórdão 76/2022 - Plenário

ACORDAO-COMPLETO-2471690

Acórdão de Relação 1035/2021 - Plenário

Acórdão de Relação

AROLDO CEDRAZ

Ministro-Substituto Weder de Oliveira.

Adoto, como parte integrante deste Relatório, a instrução de mérito da Secretaria de Recursos (Serur) à peça 163, a qual contou com o apoio de seu corpo diretivo (peça 164) , transcrita a seguir:
"INTRODUÇÃO
1.	Trata-se de pedido de reexame interposto pela HAP Engenharia Ltda., líder do Consórcio HAP-Planex-Convap L5 BR-116-BA, contra os itens 9.1.2, 9.1.3 e 9.2.2 do Acórdão 2473/2019-TCU-Plenário, relator o Ministro-Substituto Weder de Oliveira (peça 134) , integralmente mantido após rejeição de embargos de declaração pelo Acórdão 2962/2019-TCU-Plenário (peça 145) . A deliberação recorrida, quanto aos itens impugnados, apresenta o seguinte teor: 
9.1 determinar, com fundamento no art. 250, II, do RI/TCU, ao Departamento Nacional de Infraestrutura de Transportes, que:
9.1.1. promova, no prazo de 30 (trinta) dias, a revisão do projeto executivo aprovado no âmbito do Contrato SR-05/00878/2014, de modo a:
 (...) 
9.1.2. obtenha, no prazo de 30 (trinta) dias, junto ao Consórcio HAP-Planex-Convap, o orçamento detalhado da obra segundo o projeto executivo a ser aprovado na forma do item anterior, contendo as descrições, unidades de medida, quantitativos e preços unitários de todos os serviços da obra, acompanhados das respectivas composições de custo unitário, conforme preceitua a Lei 12.462/2011, a Lei 8.666/1993, a Súmula TCU 258, a Orientação Técnica 001/2006 - IBRAOP, e o Manual de Diretrizes Básicas para Elaboração de Estradas e Projetos Rodoviários (Publicação IPR 726) ;
9.1.3 instaurar procedimento administrativo, assegurando o devido processo, com vistas a apurar a responsabilidade da contratada por não ter apresentado orçamento detalhado juntamente com os projetos básico e executivo;
9.2. comunicar à Comissão Mista de Planos, Orçamentos Públicos e Fiscalização do Congresso Nacional, em cumprimento ao art. 19 da Resolução TCU 280/2016, que, no Contrato SR05/00878/2014 (Contratação Integrada do Lote 5 da BR-116/BA - entre o km 334,23 e o km 387,41, conforme classificação do art. 118, § 1º, IV, da LDO 2019:
 (...) 
9.2.2. a ausência de orçamento detalhado no projeto executivo também é considerada Indício de Irregularidade Grave com Recomendação de Paralisação;
HISTÓRICO 
2.	Estes autos cuidam, na origem, de auditoria realizada no Departamento Nacional de Infraestrutura de Transportes (DNIT) , no período entre 21/5/2018 e 6/9/2018, tendo como objeto principal o Contrato SR-05/00878/2014, firmado entre essa autarquia federal e o Consórcio HAP-Planex-Convap - BR 116-BA para a elaboração dos projetos básico e executivo de engenharia, bem como para a execução das obras de construção, duplicação, implantação de vias laterais, adequação de capacidade, restauração com melhoramentos e obras-de-arte especiais do subtrecho rodoviário do Lote 5 da BR-116/BA (entre o km 334,23 e o km 387,41) .
3.	Em suas conclusões, a equipe de fiscalização da Secretaria de Fiscalização de Infraestrutura Rodoviária e de Aviação Civil - SeinfraRodoviaAviação registrou cinco achados de auditoria (peça 47) :
i.	Achado III.1 - Projeto Executivo de Geometria: discordância entre as características técnicas e operacionais adotadas pelo Projeto Executivo de Geometria do Lote 5 da BR-116/BA e os pressupostos técnicos constantes no Edital RDC Presencial 292/2014-05; 
ii.	Achado III.2 - Projeto Executivo de Pavimentação: o Projeto Executivo de Pavimentação do Lote 5 da BR-116/BA adotou solução de pavimentação diferente da prevista no anteprojeto que fundamentou o Edital RDC Presencial 292/2014-05; 
iii.	Achado III.3 - Projeto Executivo de Obras Complementares e de Concepção de Passarelas: substituição de barreira rígida em concreto por defensa metálica e a alteração da localização e do comprimento das passarelas para pedestres;
iv.	Achado III.4: verificou-se que o DNIT não dispõe de planilha orçamentária detalhada relativa ao projeto executivo; e 
v.	Achado III.5: disponibilidade financeira e orçamentária insuficientes para a execução da obra no ano.
4.	Os indícios de irregularidade apontados nos achados III.1, III.2 e III.3 foram considerados materialmente relevantes pela SeinfraRodoviaAviação (por representarem cerca de 21% do valor contratual) , com risco de prejuízo ao erário e aptos a ensejar, em último caso, a nulidade do Contrato SR-05/00878/2014 (peça 20) , razão pela qual a unidade instrutiva propôs classificá-los como indício de irregularidade grave com recomendação de paralisação - IGP, nos termos do inciso IV do art. 2º da Resolução TCU 280/2016. 
5.	As falhas foram submetidas ao contraditório do DNIT quanto à classificação como IGP e, diante da possibilidade de adoção de medida cautelar, quanto a este último ponto houve oitiva específica do DNIT e do consórcio construtor. 
6.	Por considerar que as irregularidades apontadas não foram justificadas pelo DNIT ou pelo consórcio executor da obra, e presentes os requisitos da plausibilidade jurídica e do perigo da demora, o Exmo. Ministro-Substituto Weder de Oliveira concedeu medida cautelar de suspensão da execução dos serviços do Contrato SR05/00878/2014 (contratação integrada do lote 5 da BR-116/BA - entre o km 334,23 e o km 387,41) , ressalvando a não suspensão das intervenções necessárias à preservação dos trabalhos executados até aquele momento (peça 71) . 
7.	A medida cautelar adotada pelo eminente relator foi contestada em sede recursal pelo Consórcio HAP-Planex-Convap L5 BR116-BA (peças 79-80) . Por meio do Acórdão 214/2019-TCU-Plenário, o Tribunal conheceu da peça contestatória como agravo e decidiu rejeitá-lo, referendando a cautelar suspensiva adotada pelo relator. (peça 97) 
8.	Na sequência desse último acórdão, foi apresentado à deliberação do TCU pedido do DNIT e do consórcio para que esta Corte de Contas autorizasse a liberação de recursos para a execução das obras de preservação dos serviços já realizados até a adoção da medida cautelar. O relator destacou que o pleito já estaria abrangido pela decisão cautelar desde a origem, pois expressa no despacho cautelar a ressalva de que "não ficam suspensas a intervenções necessárias a preservação dos trabalhos executados até o momento." (peça 71) . No entanto, ao considerar que o Congresso Nacional teria aprovado a Lei 13.808/2019 - LOA 2019, em cujo anexo de obras com indícios de irregularidades graves constou a contratação integrada do Lote 5 da BR-116/BA, antes mesmo de qualquer manifestação de mérito por parte desta Corte de Contas (peça 98, p. 2) , o relator avaliou não mais restar presente o pressuposto do perigo da demora para manutenção do provimento cautelar. Assim, por meio do Acórdão 1392/2019-TCU-Plenário (peça 122) , apesar de não conhecer do pleito de autorização de liberação de recursos para a execução de obras do Contrato SR-05/00878/2014, o TCU revogou a medida cautelar exarada no despacho de 19/12/2018 (peça 71) . O feito prosseguiu para análise das oitivas do DNIT e do consórcio construtor e, por meio do Acórdão 2473/2019-TCU-Plenário, o Tribunal não acolheu as justificativas para os quatro primeiros achados de auditoria e considerou procedentes as irregularidades. Para todas elas, decidiu o Tribunal por fixar as medidas corretivas indicadas no acórdão recorrido e, ainda, comunicou à Comissão Mista de Planos, Orçamentos Públicos e Fiscalização do Congresso Nacional que, no Contrato SR05/00878/2014 (Contratação Integrada do Lote 5 da BR-116/BA - entre o km 334,23 e o km 387,41) , conforme classificação do art. 118, § 1º, IV, da LDO 2019, permaneciam válidos os indícios de irregularidade grave com recomendação de paralisação - IGP, consignados no despacho de 19/12/2018 (peça 71) . O quinto achado de auditoria inicialmente registrado pela equipe de fiscalização - insuficiência de disponibilidade financeira e orçamentária para a conclusão do empreendimento - foi afastado sob fundamentos constantes do voto condutor do Acórdão 2473/2019-TCU-Plenário.
9.	A decisão foi contestada por embargos de declaração opostos pela HAP Engenharia LTDA., líder do consórcio HAP/Planex/Convap. Considerando inexistentes as omissões e obscuridades alegadas, o TCU rejeitou os aclaratórios por meio do Acórdão 2962/2019-TCU-Plenário (peça 145) e a decisão original foi mantida em seu inteiro teor.
10.	Irresignado, o consórcio construtor apresenta o pedido de reexame que é objeto de análise nesta instrução.
EXAME DE ADMISSIBILIDADE 
11.	Atendidos os pressupostos gerais e específicos, nos termos dos artigos 32, 33 e 48 da Lei 8.443/1992, reitera-se o exame preliminar de admissibilidade desta unidade técnica (peça 155) , acolhido por despacho do relator, Exmo. Ministro Aroldo Cedraz, que conheceu do recurso, suspendendo os efeitos dos itens 9.1.2, 9.1.3 e 9.2.2 do acórdão recorrido (peça 158) . 
EXAME TÉCNICO 
12.	Considerações iniciais sobre a peça recursal
12.1.	De início, o consórcio recorrente registra que, considerando a paralisação das obras por prazo superior a 120 dias e a ausência de perspectiva de efetiva retomada do empreendimento, em 03/12/2019 foi requerida perante o DNIT a rescisão amigável do contrato, nos termos do art. 78, I, XIV e XVI, e art. 79, II, § 2º, da Lei 8.666/1993 e art. 39 da Lei do RDC. (peça 152) 
12.2.	Detalha, nesse ponto, que, embora o Congresso Nacional tenha decidido por não incluir o empreendimento no quadro-bloqueio da LOA 2019 (anexo VI) , o cenário fático seria de ausência de definição por parte do DNIT quanto às questões de projeto, como também de baixa disponibilidade de recursos orçamentários no Orçamento Geral da União para o empreendimento (cerca de R$ 70 milhões para os seis lotes da BR-116/BA no ano de 2020, enquanto apenas um dos contratos seria de R$ 400 milhões) .
12.3.	Assim sendo, ao assumir expressamente perda de interesse recursal em face da determinação para revisão do projeto executivo aprovado no âmbito do Contrato SR-05/00878/2014 (item 9.1.1 do acórdão recorrido) , limitou-se o recorrente a contestar os itens 9.1.2, 9.1.3 e 9.2.2 do Acórdão 2473/2019-TCU-Plenário. 
13.	Delimitação 
13.1.	O presente recurso tem por objeto analisar: 
a) a alegada falta de amparo legal para exigir orçamento detalhado em ajustes sob o regime de contratação integrada da Lei 12.462/2011 (RDCi) ;
b) se houve nulidade do acórdão recorrido em face de ausência de contraditório sobre a irregularidade relativa a projeto executivo deficiente pela ausência de planilha orçamentária (achado III.4) ;
13.2.	Embora a segunda questão possa ser tida como preliminar, opta-se por uma inversão na ordem de análise para melhor compreensão da matéria sob recurso.
14.	Suposta ausência de amparo legal para exigir orçamento detalhado em ajustes sob o regime de contratação integrada (RDCi) 
14.1.	Alegações (peça 151) : 
14.2.	O recorrente sustenta que, em razão da avença em análise ter sido firmada sob o regime de contratação integrada, a não apresentação de orçamento detalhado para os projetos básico e executivo elaborados pelo consórcio não seria irregular.
14.3.	Defende que, por serem objetivos expressos do Regime Diferenciado de Contratações Públicas (Lei 12.464/2011) a eficiência, ganhos em benefícios tecnológicos e inovação, a contratação integrada, na qual são atribuídos ao contratado a elaboração dos projetos básico, executivo e a execução das obras, pressupõe maior liberdade ao particular na formulação das soluções de engenharia.
14.4.	Transcreve o art. 9º da Lei 12.464/2011, que detalha o regime de contratação integrada, e destaca que nessa forma de pactuação o instrumento convocatório contém anteprojeto de engenharia e o valor do objeto é estimado seguindo os preceitos do referido dispositivo legal.
14.5.	Faz referência e copia o art. 66 do Decreto 7.581/2011 para defender que, no âmbito das contratações integradas, os valores ajustados estão vinculados ao cronograma de desembolso pactuado quando do processo licitatório. Transcreve também o art. 40 do mesmo diploma para aduzir "que em todas as contratações deverá ser apresentada planilha com quantitativos e custos unitários, com EXCEÇÃO justamente da contratação integrada".
14.6.	Argumenta que a contratação integrada é modalidade distinta "daquela tradicionalmente estabelecida pela Lei 8.666/93 por meio da remuneração das unidades de serviços executadas com base em preços unitários."
14.7.	Acrescenta que, em face do regime de contratação eleito, o edital de licitação e o contrato não previram a entrega do orçamento detalhado juntamente com os projetos básico e executivo. 
14.8.	O consórcio recorrente afirma ainda que, mesmo que afastada a argumentação quanto à inexigibilidade de orçamento detalhado para o regime de contratação integrada, no presente caso tal obrigação não poderia ser cumprida nos termos determinados pelo TCU, tendo em vista que "as soluções técnicas adotadas no Projeto Executivo ainda estavam em discussão pelo DNIT junto ao Tribunal de Contas da União, havendo determinação expressa para que o DNIT, na condição de contratante, avaliasse e, em alguns pontos, realizasse ajustes de projeto." 
14.9.	Avalia, nesse cenário, que seria inviável cumprir a determinação para apresentação de orçamento detalhado quando não estão definidas as soluções técnicas a serem adotadas na execução do empreendimento. Alega não ter sido "o Consórcio quem se manteve inerte sobre as determinações do TCU, mas sim a Autarquia que deixou de definir os pontos de projeto a serem ajustados, a despeito de ter assumido sua responsabilidade pelas inadequações técnicas do Anteprojeto/Termo de Referência e se comprometido em promover os ajustes de projeto indicados pela Corte de Contas."
14.10.	Sob tais argumentos, requer a insubsistência dos itens 9.1.2, 9.1.3 e 9.2.2 do Acórdão 2473/2019-TCU-Plenário, reiterando seu juízo pela ausência de irregularidade imputável ao consórcio em decorrência da não apresentação de orçamento detalhado juntamente com o projeto executivo.
14.11.	Análise 
14.12.	Para avaliar a contestação apresentada pelo recorrente e a consequente exigibilidade do orçamento detalhado, é necessário destacar alguns conceitos legais, expressamente previstos no art. 2º da Lei 12.462/2011 (Lei do RDC) , fundamento jurídico central da contratação (destaques acrescidos) :
IV - projeto básico: conjunto de elementos necessários e suficientes, com nível de precisão adequado, para, observado o disposto no parágrafo único deste artigo:
 (...) 
c) possibilitar a avaliação do custo da obra ou serviço e a definição dos métodos e do prazo de execução;
 (...) 
V - projeto executivo: conjunto dos elementos necessários e suficientes à execução completa da obra, de acordo com as normas técnicas pertinentes; e
 (...) 
Parágrafo único. O projeto básico referido no inciso IV do caput deste artigo deverá conter, no mínimo, sem frustrar o caráter competitivo do procedimento licitatório, os seguintes elementos:
 (...) 
VI - orçamento detalhado do custo global da obra, fundamentado em quantitativos de serviços e fornecimentos propriamente avaliados.
14.13.	Essas definições legais devem ser compreendidas de forma associada àquela que delineia o escopo do regime de contratação integrada que, nos termos legais, "compreende a elaboração e o desenvolvimento dos projetos básico e executivo, a execução de obras e serviços de engenharia, a montagem, a realização de testes, a pré-operação e todas as demais operações necessárias e suficientes para a entrega final do objeto." (art. 9º, §1º da Lei do RDC, com destaques acrescidos) .
14.14.	Com efeito, o orçamento detalhado, do qual devem constar composições de custos unitários e planilhas de custos e serviços, é peça dos trabalhos de engenharia imprescindível no projeto básico e no executivo. É, também, condição necessária para adequada execução e acompanhamento das obras. Nesse sentido, por ser claro que a contratação integrada abrange projetos básico e executivo, além da execução das obras, o orçamento detalhado é elemento fundamental para que seja compreendida como completa a entrega do objeto contratado.
14.15.	O relatório de auditoria (peça 47, p. 4) destacou que o próprio DNIT, em publicação que orienta a elaboração de estudos e projetos, define o orçamento detalhado como elemento do projeto executivo, nos seguintes termos (destaques acrescidos) :
Com a aprovação das conclusões e recomendações da Fase de Projeto Básico será iniciada a fase de projeto executivo, com a finalidade de detalhar a solução selecionada, fornecendo-se plantas, desenhos e notas de serviço que permitam a construção da rodovia. Devem ser fornecidos os seguintes elementos: (...) 
c) orçamento detalhado do custo global da obra, fundamentado em quantitativos de serviços, fornecimentos dos materiais e transportes propriamente avaliados; (Anexo A3, EB-103, p. 69, Publicação IPR-726/2006) 
14.16.	Destarte, a eficiência, os ganhos em benefícios tecnológicos e inovação, objetivos específicos do Regime Diferenciado de Contratação (Lei 12.462/2012) , mormente sob o regime de execução de contratação integrada, não podem justificar a dispensa do orçamento detalhado nos projetos básico e executivo, como requerido pelo recorrente. 
14.17.	É necessário concluir, em interpretação lógica da Lei 12.462/2012, que o orçamento detalhado é peça que integra os projetos básico e executivo, sendo de exigência obrigatória daqueles que contratam sob o regime de contratação integrada.
14.18.	São procedentes as alegações do recorrente de que a contratação integrada é regime em que a licitação se desenvolve com base em anteprojeto. Certamente seria inegixível o orçamento detalhado do empreendimento como elemento do anteprojeto, cujo grau de detalhamento e especificidade é indiscutivelmente inferior ao do projeto básico e, por óbvio, também do projeto executivo. 
14.19.	Contudo, a realidade é outra em relação ao projeto executivo, ponto central das determinações recorridas e foco da discussão recursal. As medidas consignadas pelo TCU nos itens 9.1.2, 9.1.3 e 9.2.2 do Acórdão 2473/2019-TCU-Plenário têm por premissa a obrigação de serem apresentados orçamentos detalhados como peças do projeto básico e, de forma destacada, do projeto executivo.
14.20.	Consoante relatado pela equipe de auditoria, na descrição detalhada da irregularidade que formou o achado III.4, "o consórcio contratado, por ocasião da apresentação dos projetos básico e executivo, não apresentou planilha orçamentária detalhada, mas, tão somente, planilha com quantitativos de serviços separadas por disciplina de projeto, sem pormenorizar preços unitários de todos os serviços da obra, suas respectivas composições de custo unitário, bem como, o detalhamento dos encargos sociais e da taxa de BDI" (peça 129, p. 23) .
14.21.	O relatório de auditoria apresenta outro registro pertinente para que seja percebida a imprescindibilidade do orçamento detalhado como peça do projeto executivo: "a falta de uma planilha orçamentária do projeto executivo inviabilizaria a análise do custo total da obra, da viabilidade do cronograma físico do empreendimento apresentado pela contratada e de uma eventual negociação de aditivos contratuais" (peça 129, p. 23) .
14.22.	Nessa linha de compreensão, diversos precedentes do TCU afirmam a obrigatoriedade do orçamento detalhado no regime de contratação integrada, valendo citar:
Acórdão 2123/2017-TCU-Plenário  (relator Ministro Benjamin Zymler) 
9.4. determinar ao Departamento Nacional de Infraestrutura de Transportes que, com fundamento no art. 43, inciso I, da Lei 8.443/1992:
9.4.1. adote providências cabíveis no sentido de exigir das empresas contratadas no regime de contratação integrada, por ocasião da apresentação do projeto básico e/ou executivo, a apresentação de orçamento detalhado contendo a descrição, unidade de medida, quantitativo, preços unitários de todos os serviços da obra, acompanhado das respectivas composições de custo unitário, bem como do detalhamento de encargos sociais e da taxa de BDI, nos termos do parágrafo único do art. 2º da Lei 12.462/2011 c/c a Súmula TCU nº 258/2010, aplicável a todos os regimes de execução contratual do RDC;
 
Acórdão 2136/2017-TCU-Plenário  (relator Ministro Aroldo Cedraz) 
9.7. dar ciência ao Departamento Nacional de Infraestrutura de Transportes das seguintes impropriedades:
9.7.3. a falta de apresentação, por parte das empresas contratadas, de planilha de serviços, quantidades e preços unitários, mesmo em contratação por preço global, na modalidade de contratação integrada do RDC, contraria o que estabelece a Lei 12.462/2011 e a jurisprudência desta Corte;
Acórdão 2433/2016-TCU-Plenário  (relator Ministro Benjamin Zymler) 
9.4. com fundamento no art. 43, inciso I, da Lei 8.443/1992, determinar à Infraero que doravante exija das empresas contratadas no regime de contratação integrada, por ocasião da apresentação do projeto básico e/ou executivo, a apresentação de orçamento detalhado contendo a descrição, unidade de medida, quantitativo, preços unitários de todos os serviços da obra, acompanhado das respectivas composições de custo unitário, bem como do detalhamento de encargos sociais e da taxa de BDI, nos termos do parágrafo único do art. 2º da Lei 12.462/2011 c/c da Súmula TCU nº 258/2010, aplicável a todos os regimes de execução contratual do RDC;
14.23.	Outra alegação recursal que não pode ser acolhida diz respeito à dispensa de orçamento detalhado para contratações integradas a partir de interpretação dos arts. 40 e 66 do Decreto 7.581/2011. 
14.24.	O artigo 40 do Decreto 7.581/2011 traz disposições relacionadas ao desenvolvimento do processo licitatório, e, nesse contexto, de fato não há que se falar em exigibilidade de orçamento detalhado para o regime de contratação integrada, cuja base técnica é o anteprojeto. Diferente, contudo, a situação em exame, pois que os itens recorridos têm por premissa a obrigação do orçamento detalhado como elemento dos projetos básico e executivo, já em momento de execução contratual.
14.25.	O art. 66 do Decreto 7.581/2011, na primeira parte do §2º, ao estabelecer que "a análise e a aceitação do projeto deverá limitar-se a sua adequação técnica em relação aos parâmetros definidos no instrumento convocatório", também não dispensa orçamento detalhado para o projeto executivo. O dispositivo estabelece diretriz geral de análise e aceitabilidade do projeto executivo em face do anteprojeto que sustenta o processo concorrencial, mas as significativas diferenças de profundidade de especificação e detalhamento técnico que se exigem do projeto executivo, dentre elas um orçamento mais detalhado, não encontram parâmetro de cotejamento no anteprojeto. Em outros termos, não pode ser admitida a alegação recursal porque, no limite, levaria a uma interpretação de que apenas seria exigível do projeto executivo o que for previsto no anteprojeto. Certamente as duas peças de engenharia devem possuir identidade e coerência recíproca, mas são elementos diferentes e com nível de detalhamento significativamente desigual. 
14.26.	A segunda parte do §2º do art. 66 do Decreto 7.581/2011 exige "que as parcelas desembolsadas observem ao cronograma financeiro apresentado" na proposta vencedora da licitação, mas  também daqui não é possível extrair dispensa de orçamento detalhado do projeto executivo, mas apenas obrigação de conexão e compatibilidade entre o cronograma de execução financeira da proposta inicial e aquela detalhada no projeto executivo. 
14.27.	Quanto à alegada inviabilidade fática do cumprimento da determinação  para apresentação de orçamento detalhado, sob a argumentação de que o empreendimento ainda não tem as soluções técnicas a serem adotadas integralmente definidas, há de se considerar que o contrato teve sua execução iniciada e, portanto, já lhe seriam exigíveis projetos básico e executivo. Assim, exigível também seria o orçamento detalhado, o que tornam válidas as medidas do acórdão recorrido ora impugnadas.
14.28.	Ademais, o rompimento da relação contratual solicitado pelo consórcio construtor deve ter suas repercussões avaliadas pelo próprio DNIT e o requerimento feito ao contratante não é razão suficiente para provimento recursal. No âmbito deste Tribunal, ausentes elementos que afirmem a insubsistência das determinações recorridas, o cumprimento das medidas consignadas em acórdão é juízo típico da fase de monitoramento das determinações e não do exame recursal. Além do pedido de rescisão apresentado pelo consórcio não ter sido analisado em definitivo pelo DNIT, há de se considerar que o orçamento detalhado do projeto executivo, mesmo no caso de eventual rescisão contratual, pode ser peça fundamental para avaliação da regularidade da parte já executada do contrato, bem como das revisões de projeto e do planejamento das futuras intervenções.
14.29.	Ante o exposto, devem ser rejeitadas as alegações recursais e mantidos os itens 9.1.2, 9.1.3 e 9.2.2 do Acórdão 2473/2019-TCU-Plenário.
15.	Nulidade do acórdão recorrido em face da suposta ausência de contraditório para o achado III.4
15.1.	Alegações (peça 151) : 
15.2.	O consórcio recorrente alega que não foi previamente notificado para se manifestar sobre o achado III.4 - projeto executivo deficiente em face da ausência de orçamento detalhado, pois referido apontamento teria sido registrado como mera falha/impropriedade. 
15.3.	Relata que apenas teria sido instado a se manifestar sobre as questões listadas na forma dos achados de auditoria III.1, III.2 e III.3, tipificados pelo TCU como indícios de irregularidade grave com proposta de paralisação (IGP) , e os esclarecimentos por ele apresentados apenas teriam abrangido esses três itens.
15.4.	Transcreve o fundamento constitucional que garante o contraditório e a ampla defesa (art. 5º, inciso LV da CF/88) , a prerrogativa legal equivalente constante da Lei Geral de Processo Administrativo (art. 3º da Lei 9.784/1999) , farta doutrina administrativista e precedentes do Supremo Tribunal Federal e do TCU para sustentar que, diante da suposta ausência de oportunidade para exercício do contraditório e ampla defesa quanto à deficiência do projeto executivo pela falta de planilha orçamentária (achado III.4) , forçoso seria reconhecer a nulidade dos itens 9.1.2, 9.1.3 e 9.2.2 do Acórdão 2473/2019-TCU-Plenário.
15.5.	Análise 
15.6.	A cronologia dos eventos processuais que importam para análise da alegada ausência de contraditório em relação ao achado III.4 (projeto executivo supostamente deficiente pela falta de orçamento detalhado) , e por conseguinte para exame da nulidade arguida, é a seguinte:
a)	 o relatório de auditoria registrou, nos termos detalhados no terceiro parágrafo desta instrução, cinco achados de auditoria, dentre eles "Projeto executivo deficiente pela ausência de planilha orçamentária (Achado III.4) : verificou-se que o Dnit não dispõe de planilha orçamentária detalhada relativa ao projeto executivo" (peça 47) ;
b)	apenas os três primeiros achados de auditoria foram submetidos à manifestação preliminar do DNIT, com fundamento no art. 14 da Resolução TCU 280/2016, em face da possibilidade de enquadrá-los como irregularidades graves com recomendação de paralisação - IGP (peça 51) ;
c)	na mesma oportunidade, mas com foco diverso, para permitir o contraditório diante da possibilidade de suspensão cautelar do contrato, os três primeiros achados de auditoria foram submetidos à oitiva do DNIT (peça 52) ;
d)	também com a finalidade de suscitar o contraditório em face da possibilidade de suspensão cautelar, os três primeiros achados de auditoria foram submetidos à manifestação do consórcio construtor (peça 56) ;
e)	o consórcio construtor apresentou sua contestação contra a possibilidade de medida cautelar suspensiva tão somente contra os três primeiros achados (peça 59) ;
f)	o Exmo. ministro relator adotou cautelar para suspender a execução contratual (peça 71) , resguardada a continuidade dos serviços essenciais, e autorizou as oitivas propostas pela unidade instrutiva, que, no tocante ao achado III.4 (projeto deficiente pela ausência de orçamento detalhado) , apenas foi direcionada ao DNIT (item 159.5 da peça 60) ;
g)	para instruir o mérito deste feito, foi realizada a oitiva do DNIT em relação a todas as irregularidades (peça 73) ; 
h)	concomitantemente, o consórcio construtor foi instado a se manifestar em sede de oitiva, mas tão somente em razão das irregularidades descritas nos três primeiros achados de auditoria (peça 74) ; 
i)	o consórcio construtor apresentou manifestação em que se contrapôs aos três primeiros achados de auditoria (peças 87-96) ; 
j)	após revogação da cautelar por meio do Acórdão 1392/2019-TCU-Plenário, a SeinfraRodoviaAviação reanalisou toda a matéria (peça 129) e foi prolatado o Acórdão 2473/2019-TCU-Plenário, ora recorrido.
15.7.	Embora seja fora de dúvida que, de forma genérica, o consórcio construtor teve ciência de todas as irregularidades anotadas na auditoria, eis que, além de vista e cópia dos autos, lhe foi enviado o relatório de auditoria para subsidiar suas manifestações, não é possível olvidar que o contraditório específico neste processo, no que diz respeito ao recorrente, desenvolveu-se com foco nos três primeiros achados de auditoria.
15.8.	No entanto, o exame da nulidade suscitada exige avaliação dos efeitos de cada um dos itens recorridos na esfera de direitos do recorrente, eis que, consoante expresso no art. 563 do Código de Processo Civil - CPC e no art. 171 do Regimento Interno do TCU - RITCU, nenhum ato será declarado nulo se do vício não resultar prejuízo.
Item 9.1.2. determinação para que o DNIT obtenha, junto ao Consórcio HAP-Planex-Convap, o orçamento detalhado da obra 
15.9.	Além de tratar-se de providência exigida diretamente do DNIT, e só de forma indireta do consórcio contratado, é importante considerar que o orçamento detalhado da obra é peça fundamental dos projetos básico e executivo, além de elemento essencial para execução e acompanhamento da obra. Assim sendo, signatário de um ajuste no regime de contratação integrada, em que o objeto contratual abrange projeto básico, executivo e realização das obras, o contratado obrigou-se a também a apresentar referida peça orçamentária.
15.10.	Como detalhado nos parágrafos 14.13 a 14.21 desta instrução, considerando que o orçamento detalhado é peça fundamental e exigível do contratado desde a origem do ajuste, porque indissociável dos projetos básico e executivo, não há qualquer prejuízo ao recorrente em consequência da determinação direcionada ao DNIT por meio do item 9.1.2 do acórdão recorrido. A deliberação constituiu, de forma indireta, exigência ao recorrente em relação à qual, materialmente, ele se obrigou desde a contratação.
15.11.	Vale reiterar, consoante art. 563 do CPC e art. 171 do RITCU, que nenhum ato será declarado nulo se do vício não resultar prejuízo para a parte.
15.12.	Diante disso, sendo frágil a própria existência de sucumbência do contratado em face da medida fixada no item 9.1.2 do acórdão recorrido e ausente qualquer prejuízo à sua esfera de direitos, a nulidade arguida deve ser rejeitada.
Item 9.1.3. determinação para que o DNIT instaure procedimento administrativo, assegurando o devido processo, com vistas a apurar a responsabilidade da contratada por não ter apresentado orçamento detalhado juntamente com os projetos básico e executivo 
15.13.	A contestação recursal da medida consignada nesse item merece exame similar ao realizado contra a impugnação anterior (item 9.1.2 do acórdão recorrido) . 
15.14.	Sendo exigível do contratado a apresentação do orçamento detalhado como elemento integrante dos projetos básico e executivo, não há nulidade em determinação do TCU para apuração, no âmbito da entidade contratante, de eventual falha no cumprimento desse encargo. 
15.15.	O contraditório será assegurado naquela esfera de apuração, consoante expressa determinação do TCU, e a falta de manifestação específica do recorrente neste Tribunal sobre obrigação constituída desde a origem do contrato não indica qualquer vício à higidez da relação processual formada neste feito.
15.16.	Pela pertinência da analogia, vale mencionar que as decisões que determinam a instauração de tomada de contas especial, por sua natureza apuratória ainda dissociada de juízo definitivo, sequer comportam impugnação na via recursal (art. 279 do RI/TCU) .
15.17.	Por conclusão, a arguição de nulidade contra o item 9.1.2 do acórdão recorrido deve ser rejeitada.
Item 9.2.2. comunicação à Comissão Mista de Planos, Orçamentos Públicos e Fiscalização do Congresso Nacional (CMO) de que a ausência de orçamento detalhado no projeto executivo também é considerada indício de irregularidade grave com recomendação de paralisação - IGP
15.18.	Por meio de referido item do acórdão recorrido, o Tribunal promoveu a reclassificação do achado III.4, relacionado à falta de orçamento detalhado, e deu notícia à CMO de que tal falha foi considerada grave suficiente para recomendar a paralisação do empreendimento.
15.19.	A Resolução-TCU 280/2016, que disciplina a execução do plano de fiscalização de obras neste Tribunal, detalha os procedimentos a serem adotados no caso de irregularidades graves com recomendação de paralisação. Na classificação das irregularidades, o TCU atua para auxiliar o Congresso Nacional em sua avaliação autônoma de risco e necessidade de eventual interrupção do fluxo orçamentário de determinado empreendimento. 
15.20.	Nessa diretriz, nas fiscalizações em que identificados indícios de irregularidades graves com recomendação de paralisação, o art. 14 da Resolução-TCU 280/2016 determina a coleta da manifestação preliminar do órgão ou entidade responsável pela realização de obra. Ainda quando a classificação como irregularidade grave é feita por iniciativa do relator ou do Plenário, a referida norma prevê apenas a coleta da manifestação preliminar do órgão ou entidade responsável pela realização de obra (§3º do art. 14) .
15.21.	E a lógica do contraditório focado no órgão ou entidade contratante para fins de classificação de irregularidades assenta-se na premissa de que cabe ao Congresso Nacional, de forma autônoma e independente, deliberar sobre as consequências orçamentárias e financeiras dos apontamentos feitos pelo TCU nessa seara. Exatamente nesse sentido foi a análise realizada pelo eminente ministro relator quando essa questão lhe foi submetida em sede de embargos opostos pelo recorrente contra o Acórdão 2473/2019-TCU-Plenário (peça 146, p. 2) :
14. No que importa à análise do presente recurso, deve-se notar que, normativamente, a classificação de um achado em uma das categorias descritas nos incisos de IV a VII do art. do art. 2º da Resolução TCU 280/2016 requer as considerações dos órgãos ou entidades públicas envolvidas na execução do empreendimento. A consequência dessa classificação na execução orçamentária do programa de trabalho associado ao empreendimento auditado, por seu turno, depende da interpretação autônoma, independente, democrática e legítima que o Congresso Nacional fará.
15.22.	Aliás, prova dessa sistemática é que, embora o TCU tenha deliberado, por meio dos itens 9.2.1 e 9.2.2 do acórdão recorrido, comunicar à CMO que permaneciam válidos os indícios de irregularidade grave com recomendação de paralisação - IGP em relação aos três primeiros achados de auditoria deste processo e que também o achado III.4 merecia a mesma compreensão (peça 134) , o Congresso Nacional decidiu, por meio do Decreto Legislativo 61/2019, excluir as obras em questão do quadro-bloqueio que compõe o anexo VI da LOA 2019.
15.23.	A decisão do Congresso pela exclusão das obras do quadro-bloqueio da LOA 2019 associada à ausência de prejuízo ao recorrente, além de tendentes a afastar o próprio interesse recursal do consórcio quanto à contestação do item 9.2.2 do Acórdão 2473/2019-TCU-Plenário, determinam a rejeição da nulidade arguida pelo consórcio construtor.
16.	Conclusão da análise relativa à nulidade do acórdão recorrido em face da suposta ausência de contraditório para o achado III.4
16.1.	Essencialmente por inexistir prejuízo ao recorrente diante da necessidade de adimplemento de obrigação constituída desde a origem da contratação, a ausência de contraditório específico quanto ao achado III.4 não pode ser compreendida como causa de nulidade dos itens 9.1.2, 9.1.3 e 9.2.2 do Acórdão 2473/2019-TCU-Plenário, o que conduz à rejeição das alegações recursais.
CONCLUSÃO
17.	O presente recurso analisou, essencialmente, duas alegações recursais: a suposta inexistência de amparo legal para exigir orçamento detalhado em ajustes sob o regime de contratação integrada e a arguição de nulidade dos itens recorridos em face de ausência de contraditório para uma das irregularidades delineadas no acórdão impugnado, o achado III.4.
18.	Afastou-se a alegada ausência de amparo legal para exigir orçamento detalhado em avenças sob o regime de contratação integrada ao evidenciar que essa peça é componente essencial dos projetos básico e executivo de obras públicas. Para afirmar tal conclusão, além da essencialidade do orçamento detalhado para execução e acompanhamento do empreendimento, foram detalhadas nesta instrução as definições do art. 2º da Lei 12.462/2011 (Lei do RDC) , do Manual de Diretrizes Básicas para Elaboração de Estudos e Projetos Rodoviários (Publicação IPR-726/2006, p. 69) e precedentes do TCU (Acórdãos 2.123/2017, 2.136/2017 e 2.433/2016, todos do Plenário deste Tribunal) .
19.	Ao considerar que o contrato teve sua execução iniciada e, portanto, que seriam exigíveis projetos básico e executivo, incluindo o orçamento detalhado, foi afastada a impossibilidade fática de cumprimento da obrigação de apresentar a peça orçamentária sob a argumentação de estarem pendentes definições relacionadas à revisão das intervenções.
20.	A compreensão de que o orçamento detalhado é parte componente das obrigações daqueles que contratam sob o regime de contratação integrada permitiu concluir que não há nulidade em face da ausência de contraditório específico no âmbito do TCU quanto ao achado III.4. Isso porque inexiste prejuízo ao recorrente tanto em consequência de determinações ao DNIT para exigir do construtor a peça orçamentária quanto de instauração de procedimento administrativo para apurar a responsabilidade da contratada por possível inadimplemento dessa obrigação. 
21.	No mesmo sentido, diante da sistemática de contraditório focado no órgão ou entidade contratante para fins de classificação de irregularidades, assentada na premissa de que cabe ao Congresso Nacional, de forma autônoma e independente, deliberar sobre as consequências orçamentárias e financeiras dos apontamentos feitos pelo TCU nessa seara, e, ainda, a partir da exclusão das obras em epígrafe do quadro-bloqueio da LOA 2019, concluiu-se que a ausência de manifestação específica sobre a irregularidade indicada no achado III.4 não seria causa de nulidade. 
22.	Ante o exposto, não foi trazido aos autos nenhum argumento que detenha o condão de modificar o julgado de origem, Acórdão 2473/2019-TCU-Plenário, motivo por que este deve ser integralmente mantido.  
PROPOSTA DE ENCAMINHAMENTO
23.	Ante todo o exposto, submete-se a presente análise do pedido de reexame à consideração superior e, com fundamento nos artigos 32, 33 e 48 da Lei 8.443/1992, propõe-se:
a) conhecer do pedido de reexame interposto pela HAP Engenharia Ltda., líder do Consórcio HAP-Planex-Convap L5 BR-116-BA, contra os itens 9.1.2, 9.1.3 e 9.2.2 do Acórdão 2473/2019-TCU-Plenário, relator o Ministro-Substituto Weder de Oliveira, para, no mérito, negar-lhe provimento;
	b) dar ciência do acórdão que vier a ser proferido ao recorrente e aos demais interessados."
2.	Estando os autos em meu gabinete, a defesa do Consórcio Hap-Planex-Convap juntou petição (peça 167) em que contesta argumentos da Serur. Alega, em síntese, ter havido patente violação ao contraditório e à ampla defesa, e, no mérito, de que seria inexigível a obrigação de apresentar orçamento detalhado para o regime de contratação integrada do RDC à época, achado que levou à prolação dos itens 9.1.2., 9.1.3 e 9.2.2. do Acórdão 2473/2019-TCU-Plenário.
3.	Ao fim de sua petição, a defesa do consórcio recorrente requereu:
" (...) o retorno dos autos à SERUR para que o órgão avalie os presentes memoriais e expeça proposta de encaminhamento em consonância com o entendimento jurisprudencial desta Corte de Contas sobre a ausência de orçamento detalhado nas contratações integradas celebradas nos primeiros anos de aplicação deste regime de execução, isto é, quando ainda não havia orientação consolidada sobre a exigibilidade da peça orçamentária."
	É o Relatório.

8.1. Igor Fellipe Araujo de Sousa (41.605/OAB-DF) e outros, representando o Consórcio Hap-Planex-Convap L5 BR 116-BA.  
8.2. Paulo Aristóteles Amador de Sousa, representando Departamento Nacional de Infraestrutura de Transportes.

Não atuou.

PEDIDO DE REEXAME. REGIME DIFERENCIADO DE CONTRATAÇÃO (RDC). BR 116-BA. CONTRATAÇÃO INTEGRADA. AUSÊNCIA DE ORÇAMENTO DETALHADO. DETERMINAÇÕES AO DNIT E COMUNICAÇÃO DE IRREGULARIDADES GRAVES À CMO DO CONGRESSO NACIONAL. ARGUIÇÃO DE NULIDADE. CONTESTAÇÃO CONTRA A OBRIGAÇÃO DE APRESENTAR ORÇAMENTO DETALHADO NO REGIME DE CONTRATAÇÃO INTEGRADA. AUSÊNCIA DE PREJUÍZO E REJEIÇÃO DA NULIDADE ARGUIDA. ALEGAÇÕES RECURSAIS INSUFICIENTES PARA TORNAR INSUBSISTENTES AS MEDIDAS IMPUGNADAS EM RECURSO. ORÇAMENTO DETALHADO COMO PEÇA INTEGRANTE DOS PROJETOS BÁSICO E EXECUTIVO. JURISPRUDÊNCIA DO TCU. CONHECIMENTO. NÃO PROVIMENTO. CIÊNCIA.

RELATÓRIO DE AUDITORIA (RA)

Secretaria de Recursos (Serur); Secretaria de Fiscalização de Infraestrutura Rodoviária e de Aviação Civil (SeinfraRod).

Cuidam os autos de pedido de reexame interposto pela HAP Engenharia Ltda., líder do Consórcio HAP-Planex-Convap L5 BR-116-BA, contra os itens 9.1.2, 9.1.3 e 9.2.2 do Acórdão 2473/2019-TCU-Plenário (rel. Min. Subst. Weder de Oliveira) , integralmente mantido após rejeição de embargos de declaração pelo Acórdão 2962/2019-TCU-Plenário.
2.	Reitero o exame preliminar de admissibilidade da Secretaria de Recursos (Serur) , por mim acolhido no despacho de peça 158, atendidos os pressupostos gerais e específicos contidos nos artigos 32, 33 e 48 da Lei 8.443/1992.
3.	A recorrente, alega, em síntese: (i) a falta de amparo legal para exigir orçamento detalhado em ajustes sob o regime de contratação integrada da Lei 12.462/2011 (Regime Diferenciado de Contratações - RDC) ; e (ii) nulidade do acórdão recorrido em face de ausência de contraditório sobre a irregularidade relativa a projeto executivo deficiente, dada a ausência de planilha orçamentária (achado III.4) .
4.	A Secretaria de Recursos (Serur) , em seu exame de mérito, propõe o conhecimento do recurso, para no mérito, negar-lhe provimento, o qual acolho como minhas próprias razões de decidir, sem prejuízo das considerações que exponho a seguir.
5.	O cerne da questão que se discute nesta assentada diz respeito à irregularidade apontada pelo achado III.4 da fiscalização empreendida por esta Corte, qual seja, a ausência de planilha orçamentária detalhada relativa ao projeto executivo, sob o escopo da contratação integrada do RDC.
6.	Em face dessa irregularidade, o TCU prolatou o Acórdão 2473/2019-TCU-Plenário, cujos itens recorridos colaciono a seguir:
"9.1 determinar, com fundamento no art. 250, II, do RI/TCU, ao Departamento Nacional de Infraestrutura de Transportes, que:
9.1.1. promova, no prazo de 30 (trinta) dias, a revisão do projeto executivo aprovado no âmbito do Contrato SR-05/00878/2014, de modo a:
 (...) 
9.1.2. obtenha, no prazo de 30 (trinta) dias, junto ao Consórcio HAP-Planex-Convap, o orçamento detalhado da obra segundo o projeto executivo a ser aprovado na forma do item anterior, contendo as descrições, unidades de medida, quantitativos e preços unitários de todos os serviços da obra, acompanhados das respectivas composições de custo unitário, conforme preceitua a Lei 12.462/2011, a Lei 8.666/1993, a Súmula TCU 258, a Orientação Técnica 001/2006 - IBRAOP, e o Manual de Diretrizes Básicas para Elaboração de Estradas e Projetos Rodoviários (Publicação IPR 726) ;
9.1.3 instaurar procedimento administrativo, assegurando o devido processo, com vistas a apurar a responsabilidade da contratada por não ter apresentado orçamento detalhado juntamente com os projetos básico e executivo;
9.2. comunicar à Comissão Mista de Planos, Orçamentos Públicos e Fiscalização do Congresso Nacional, em cumprimento ao art. 19 da Resolução TCU 280/2016, que, no Contrato SR05/00878/2014 (Contratação Integrada do Lote 5 da BR-116/BA - entre o km 334,23 e o km 387,41, conforme classificação do art. 118, §1o, IV, da LDO 2019:
 (...) 
9.2.2. a ausência de orçamento detalhado no projeto executivo também é considerada Indício de Irregularidade Grave com Recomendação de Paralisação;"
7.	Anuindo à percuciente análise da Serur, penso que o exame da questão de mérito, qual seja, a exigibilidade de orçamento detalhado em ajustes celebrados sob o regime de contratação integrada da Lei 12.462/2011, lança luzes sobre a alegação trazida em sede preliminar.
8.	A meu sentir, é clara a exigência do orçamento detalhado nos projetos básico e executivo, quando são cotejadas as definições daqueles tipos de projeto (art. 2º, incisos IV, V e VII da Lei 12.462/2011) com o escopo do regime de contratação integrada, que "compreende a elaboração e o desenvolvimento dos projetos básico e executivo, a execução de obras e serviços de engenharia, a montagem, a realização de testes, a pré-operação e todas as demais operações necessárias e suficientes para a entrega final do objeto." (art. 9º, §1º, da Lei do RDC, com destaques acrescidos) .
9.	É dizer, o orçamento detalhado é peça dos trabalhos de engenharia imprescindível nos projetos básico e executivo. É, também, condição necessária para a adequada execução e acompanhamento das obras. Nesse sentido, a contratação integrada abrange os projetos básico e executivo, além da execução das obras, de modo que o orçamento detalhado é elemento fundamental para que seja compreendida como completa a entrega do objeto contratado.
10.	Como apontado no julgamento do acórdão recorrido, já restou consignado que o próprio DNIT, em publicação de 2006 que orienta a elaboração de estudos e projetos, define o orçamento detalhado como elemento do projeto executivo, nos seguintes termos (destaques acrescidos) :
"Com a aprovação das conclusões e recomendações da Fase de Projeto Básico será iniciada a fase de projeto executivo, com a finalidade de detalhar a solução selecionada, fornecendo-se plantas, desenhos e notas de serviço que permitam a construção da rodovia. Devem ser fornecidos os seguintes elementos: (...) 
c) orçamento detalhado do custo global da obra, fundamentado em quantitativos de serviços, fornecimentos dos materiais e transportes propriamente avaliados; (Anexo A3, EB-103, p. 69, Publicação IPR-726/2006) ."
11.	É necessário pontuar, entretanto, o reconhecimento que faço de que tal orçamento detalhado não é exigível na fase de anteprojeto no regime de contratação integrada, cujo grau de detalhamento e especificidade é indiscutivelmente inferior ao do projeto básico e, por óbvio, também do projeto executivo.
12.	Contudo, outra é a situação da execução contratual, pano de fundo dos itens ora recorridos, momento em que a existência de orçamento detalhado é condição sine qua non para a análise " (...) do custo total da obra, da viabilidade do cronograma físico do empreendimento apresentado pela contratada e de uma eventual negociação de aditivos contratuais", como já argumentou a secretaria especializada de obras que atuou no presente feito. Nesse sentido, não se sustenta também o argumento da recorrente de que, com fundamento no art. 40 do Decreto 7.581/2011, estaria dispensada a apresentação do orçamento detalhado, pois o referido artigo traz disposições relacionadas ao desenvolvimento do processo licitatório, ou seja, em momento anterior, cuja base técnica é o anteprojeto.
13.	Na esteira da obrigatoriedade da apresentação de orçamentos detalhados em contratações integradas do RDC foram prolatadas decisões do Plenário desta Corte, dentre as quais foram citadas pela Serur os Acórdãos 2.136/2016 (de minha relatoria) , 2.433/2016 e 2.123/2017 (rel. Min. Benjamin Zymler) , decisões que ratificaram aquela exigência em relação às empresas contratadas.
14.	A recorrente argumenta que a apresentação de orçamento detalhado, nos citados precedentes, não teria se caracterizado como IGP, mas como impropriedade formal que não configurou indício de débito ou multa, não teria gerado qualquer obrigação para a contratada ou mesmo redundado em qualquer apuração a ser realizada no âmbito administrativo do contratante.
15.	Continua aduzindo que os citados precedentes tinham por propósito orientar os futuros certames, já que no âmbito do DNIT não havia entendimento consolidado sobre o tema à época, de modo que tal obrigatoriedade só poderia ser exigida a partir de 2017 (ano de prolação do supramencionado Acórdão 2.123/2017) e, portanto, inaplicável ao consórcio ora recorrente, uma vez que o contrato do qual é signatário e que ora se discute, SR-05/00878, data de 2014.
16.	Destaco, inicialmente, que os desfechos dos casos concretos nos citados precedentes não vinculam a atuação desta Corte, a qual tem a liberdade de, assim entendendo, propor um novo encaminhamento em face da motivação apresentada pelo relator. Ademais, penso que a determinação para a instauração do procedimento administrativo a que alude o item 9.1.3 do acórdão recorrido, não necessariamente, levará à responsabilização da contratada.
17.	Ressalto que a obrigatoriedade em relação à apresentação de orçamento detalhado em regime de contratação integrada no RDC, ao contrário do que alega a recorrente, não é somente posterior ao contrato do qual é signatária. Vejo que por meio do Acórdão 1167/2014-TCU-Plenário (rel. min. José Múcio) , foi recomendado ao DNIT que exigisse dos vencedores das licitações realizadas sob o RDC, quando escolhida a forma de contratação integrada, a apresentação, nos projetos básicos, das composições de custo unitário dos serviços que não constassem no Sicro, para que fosse viável a análise do cronograma físico e dos critérios de aceitabilidade de preços da obra, bem como a retroalimentação do seu sistema de custos, em atenção ao disposto no art. 1º, §1º, da Lei 12.462/2011.
18.	O referido Acórdão 1167/2014-TCU-Plenário, inclusive, foi prolatado antes da assinatura do contrato pelas partes (peça 20, p. 46) e é anterior, inclusive, à data de publicação do Edital do RDC Presencial 292/2014-05, que regulou o certame.  
19.	A propósito, o Acórdão 1167/2014-TCU-Plenário foi citado no voto condutor de dois dos precedentes supramencionados (Acórdãos 2.433/2016 e 2.123/2017) . Nesses dois últimos precedentes, o insigne relator Ministro Benjamin Zymler, já apontava a importância do orçamento detalhado para evitar problemas graves durante a execução contratual. Em favor da concisão, transcrevo apenas o trecho do voto condutor do Acórdão 2433/2016-TCU-Plenário, com ajustes de forma, tão somente:
"92. Portanto, posso elencar diversos motivos para a que a administração contratante, quando adotado o regime de contratação integrada, exija da empresa contratada a apresentação do orçamento detalhado por ocasião da entrega dos projetos definitivos da obra: 
 (i) tais orçamentos serão parâmetros de controle para alterações de escopo contratual, contendo os quantitativos e preços unitários dos serviços contratados;
 (ii) o cálculo de reajustamentos contratuais ocorrerá com maior precisão, utilizando cestas de índices setoriais ou a aplicação de índices específicos para cada serviço planilhado;
 (iii) as planilhas orçamentárias servirão de subsídio para eventuais pleitos de reequilíbrio econômico-financeiro do contrato;
 (iv) os orçamentos detalhados possibilitarão a confecção e a análise do cronograma físico-financeiro do contrato, a partir das produções horárias das equipes; e
 (v) servirão como parâmetros de referência de preços de mercado em futuras licitações."
20.	Naquela oportunidade, o Ministro Benjamin Zymler explicitou um problema decorrente da ausência do orçamento detalhado na contratação que estava em discussão (voto condutor do Acórdão 2433/2016-TCU-Plenário) :
"90. Além dos fatores expostos pelo Ministro José Múcio em seu voto, compreendo que o orçamento completo da obra seja exigível por outros motivos, tais como o cálculo mais apurado de reajustes contratuais ou a necessidade de promoção do reequilíbrio econômico-financeiro dos contratos. Como a Infraero não dispunha de orçamento detalhado no empreendimento, teve certa dificuldade em estabelecer o valor justo para o aditamento contratual em vista da alteração da alíquota de ISS de 2% para 5%, ocorrida durante a execução contratual, pois não possuía informações para apurar a base de cálculo do referido tributo.
91. O art. 39 do Código Tributário de São José de Pinhais estabelecia que a base de incidência do aludido imposto poderia ser calculada abatendo-se o valor dos materiais fornecidos pela construtora, que deveria ser informado antes do início das obras, mas como a licitação foi processada sem o detalhamento dos custos, não havia como definir o percentual de materiais e serviços, o que exigiu a realização de diversas tratativas com a Secretaria Municipal de Finanças da municipalidade, sendo definido um percentual de 45% de materiais para ser deduzido dos valores totais das notas fiscais emitidas pelo consórcio construtor."
21.	Nesse sentido, a ausência de orçamento detalhado, como se vê, pode levar a acréscimos indevidos no valor do contrato durante a sua execução, razão bastante, a meu ver, para manter a determinação ao DNIT para que exija do consórcio recorrente a apresentação daquele detalhamento.
22.	A construção de uma jurisprudência do TCU ao longo do tempo não significa que a obrigação de apresentação do orçamento detalhado já não existia à época, como restou demonstrado. Essa obrigação só foi ratificada por esta Corte e exigida das unidades jurisdicionadas, de modo a preservar a escorreita disputa, formalização e execução contratuais, buscando evitar danos ao erário.
23.	Feitas essas considerações quanto ao mérito, passo ao exame da alegada ofensa aos princípios do contraditório e da ampla defesa.
24.	Não se pode olvidar que, na esteira do que a própria Serur admitiu, o contraditório específico neste processo, no que diz respeito à recorrente, desenvolveu-se com foco apenas nos três primeiros achados de auditoria, deixando de fora o já discutido Achado III.4 (ausência de orçamento detalhado) .
25.	Ocorre que, como bem desenvolveu a Serur, nenhum ato será declarado nulo se do vício não resultar prejuízo, consoante o art. 563 do Código de Processo Civil e o art. 171 do Regimento Interno do TCU (RITCU) . E é justamente a ausência de prejuízo que passo a demonstrar.
26.	Primeiramente porque as providências exigidas nos itens 9.1.2 e 9.1.3 do acórdão recorrido são dirigidas ao DNIT e somente de forma indireta ao consórcio. Segundo, pela já demonstrada essencialidade do orçamento detalhado, mormente em fase de execução contratual, em relação ao qual já se obrigara a contratada a apresentar. Terceiro porque o contraditório será assegurado à recorrente na esfera de apuração do contratante, sendo a falta de manifestação específica da recorrente neste Tribunal a respeito de obrigação constituída desde a origem do contrato não indica qualquer vício à higidez da relação processual formada neste feito.
27.	Aliás, pela pertinência da analogia, vale mencionar que as decisões que determinam a instauração de tomada de contas especial, por sua natureza apuratória, ainda dissociada de juízo definitivo, sequer comportam impugnação na via recursal (art. 279 do RITCU) .
28.	Em relação ao item 9.2.2. do acórdão recorrido, ressalto que nas fiscalizações em que são identificados indícios de irregularidades graves com recomendação de paralisação, o art. 14 da Resolução-TCU 280/2016 determina a coleta da manifestação preliminar do órgão ou entidade responsável pela realização de obra. Ainda quando a classificação como irregularidade grave é feita por iniciativa do relator ou do Plenário, a referida norma prevê apenas a coleta da manifestação preliminar do órgão ou entidade responsável pela realização de obra (art. 14, § 3º) .
29.	Essa norma tem fundamento na premissa de que cabe ao Congresso Nacional, de forma autônoma e independente, deliberar sobre as consequências orçamentárias e financeiras dos apontamentos feitos pelo TCU nessa seara, o que foi confirmado pelo fato de que o Congresso Nacional decidiu, por meio do Decreto Legislativo 61/2019, excluir as obras em questão do quadro-bloqueio que compõe o anexo VI da LOA 2019.
30.	Soma-se a isso o fato de que o consórcio construtor, por conta da vista e cópia dos presentes autos que lhe foi concedida e do envio do relatório de auditoria para subsidiar as suas manifestações, teve conhecimento de todas as irregularidades apontadas.
31.	Não custa salientar que o DNIT requereu a rescisão amigável do contrato em 03/12/2019, nos termos legalmente aplicáveis, considerando a paralisação das obras por mais de 120 dias. O cenário fático seria de ausência de definição por parte do DNIT quanto às questões de projeto, assim como de baixa disponibilidade de recursos no Orçamento Geral da União para o empreendimento. Dessa forma, percebe-se que a recorrente assumiu expressamente a perda de interesse recursal em face da determinação de revisão do projeto executivo aprovado no âmbito do Contrato SR-05/00878/2014 (item 9.1.1 do acórdão recorrido) , limitando-se a contestar os itens 9.1.2., 9.1.3. e 9.2.2. do mesmo acórdão.
32.	Em tese, poder-se-ia até aventar a hipótese de total ausência de sucumbência da recorrente frente às medidas impostas ao DNIT, o que faço apenas a título de argumentação, vez que foi superada a admissibilidade do recurso. Concluindo, todas as considerações e fatos relatados até o momento demonstram a ausência de prejuízo à esfera de direitos da recorrente e a fragilidade da sucumbência, tendentes a afastar o próprio interesse recursal do consórcio, razão pela qual entendo não haver qualquer nulidade na decisão recorrida, devendo ser improvido o presente recurso.
Ante o exposto, VOTO para que seja adotada a minuta de acórdão que ora trago ao exame deste Colegiado.
TCU, Sala das Sessões Ministro Luciano Brandão Alves de Souza, em 3 de março de 2021.
AROLDO CEDRAZ 
Relator